【裁判字號】    98,易,342
【裁判日期】    981217
【裁判案由】    恐嚇
【裁判全文】
臺灣雲林地方法院刑事判決               98年度易字第342號
公  訴  人  臺灣雲林地方法院檢察署檢察官
被      告  乙○○
上列被告因恐嚇案件，經檢察官提起公訴（98年度偵字第2557號
），本院判決如下：
    主  文
乙○○幫助犯恐嚇取財罪，累犯，處有期徒刑捌月，減為有期徒
刑肆月，如易科罰金，以銀元參佰元即新臺幣玖佰元折算壹日。
    事  實
一、乙○○前因詐欺案件，經本院以94年度六簡字第46號判決處
    有期徒刑4 月確定，於民國94年9 月31日縮短刑期執行完畢
    。詎仍不知悔改，知悉他人取得第三人金融機構帳戶之存摺
    、提款卡、密碼，係為掩飾渠等不法行徑，避免有偵查犯罪
    權限之執法人員循線查緝，以確保犯罪所得之不法利益，並
    掩人耳目，且其亦可預見一般取得他人金融帳戶使用之行徑
    ，常與財產犯罪所需有密切之關聯，竟以縱有人持其帳戶作
    為恐嚇取財之犯罪工具亦不違背其本意之幫助犯意，於95年
    3 月14日至同年4 月10日間之某日（起訴書誤載為95年5 月
    9 日前某日），在某不詳處所，將其子蘇育頡之名義之中華
    郵政股份有限公司斗六西平郵局帳號00000000000000號帳戶
    （下稱中華郵局帳戶）之存摺、提款卡、密碼，交付與某真
    實姓名、年籍不詳之成年人使用。嗣取得蘇育頡上開帳戶之
    人，即基於意圖為自己不法所有之犯意聯絡，於屏東縣地區
    架設大型尼龍網圍補訓練中之賽鴿，並於95年5 月9 日上午
    某時，捕獲甲○○所有之賽鴿，隨即於當日14時許撥打電話
    予甲○○，向其恫稱如欲取回賽鴿，須先依指示匯款等語，
    致甲○○心生畏懼，並於同日14時40分許，請其友人蔡佰成
    前往臺南永康郵局處，以現金匯款新臺幣（下同）1,805 元
    至蘇育頡上開中華郵局之帳戶內，該款項並於翌（10）日某
    時許，遭該擄鴿集團成員提領得逞。嗣因甲○○報警後，始
    循線查悉上情。
二、案經甲○○訴由臺南縣警察局永康分局報告臺灣臺南地方法
    院檢察署呈請臺灣高等法院臺南分院檢察署檢察長轉令臺灣
    雲林地方法院檢察署檢察官偵查起訴。
    理  由
一、證據能力部分：
    被告以外之人於審判外之陳述，雖不符刑事訴訟法第159 條
    之1 至第159 條之4 之規定，而經當事人於審判程序同意作
    為證據，法院審酌該言詞陳述或書面陳述作成時之情況，認
    為適當者，亦得為證據，刑事訴訟法第159 條之5 第1 項定
    有明文。被告及檢察官對於本判決所引用之審判外陳述之證
    據能力，於本院準備程序時，表示同意作為本案證據使用，
    茲審酌該等言詞陳述作成時之情況，並無非法取供或不宜作
    為證據之情事，爰依上開規定作為本案證據使用。
二、認定犯罪事實所憑之證據及理由：
    訊據被告乙○○矢口否認有何幫助恐嚇取財之犯行，辯稱：
    上開中華郵局帳戶，因為我小孩讀書，才於93年間申請設立
    的，因很久沒有使用該帳戶，遂將該帳戶的存摺放在家裡房
    間衣櫥中沒有上鎖之櫃子，而帳戶密碼的部分，我因為怕忘
    記，所以寫在存摺上；因我前妻告訴我要申請社會補助，我
    才去找該帳戶，但我找不到，始與我前妻陪一同去辦理掛失
    止付，但沒有報警；我沒並無將上開帳戶交與他人使用之情
    ，而無被訴之幫助恐嚇取財犯行云云。經查：
(一)、上開中華郵局帳戶，係為被告以其子蘇育頡於93年8 月19日
    所申請，並由其保管占有使用之事實，為被告自承在卷，並
    有中華郵政股份有限公司雲林郵局於98年10月7 日雲營字第
    0985001111號函所附之開戶基本資料附卷可參（見本院卷第
    第26頁至第28頁）；證人即被害人甲○○經恐嚇取財成員向
    其恫嚇稱：「如欲取回賽鴿，須先依指示匯款」等語，致王
    雲生心生畏懼，請友人蔡佰成前往臺南永康郵局處，於95年
    5 月9 日匯款1,805 元至上開中華郵局帳戶內等事實，業據
    證人王雲生於警詢及偵查中證述明確（見臺南縣警察局永康
    分局南縣永警偵0000000000號卷【下稱警卷】第22頁至第24
    頁；98年度核交字第418 號卷第21頁），並有郵政國內匯款
    執據及上開中華郵局帳戶客戶歷史交易清單附卷可稽（見警
    卷第30頁；本院卷第32頁），堪以認定。
(二)、被告固以前詞置辯，然查：
１、被告於警詢中供稱：因我兒子蘇育頡當時就讀國小，要繳學
    雜費需以郵局帳戶轉用，才申請該郵局帳戶使用；我於95年
    間，因我前妻陳琦欣要向我拿我兒子蘇育頡的存摺，我將郵
    局存摺、印章、提款卡及數位相機等物存摺放在我的包包內
    ，再將包包放在機車置物箱內，我將機車停放在雲林縣雲林
    路某個停車場，而遭不明歹徒撬開機車置物箱偷竊云云（見
    97年度偵字第16657 號第13頁至第14頁）；於偵查中供稱：
    我兒子的存摺真的沒有賣掉，如何掉的我也不知道，當時是
    為了辦入小學要繳學雜費才去開戶云云（見98年度偵字第25
    57號卷第6 頁）；嗣於本院準備程序供稱：因已經很久沒有
    用到上開中華郵局帳戶，就將該帳戶的存摺放在家裡房間衣
    櫥沒有上鎖櫃子內，於95年間我前妻告訴我要申請社會補助
    跟我要，我才去找，但沒有找到云云（見本院卷第18頁），
    是被告對於上開中華郵局帳戶帳戶之存摺、提款卡、印章究
    於何時放置於何處，及如何失竊，前後供述不一，已難憑信
    ；又被告關於開設上開中華郵局帳戶之目的及證人陳琦欣何
    以取回上開中華郵局帳戶之原因，亦與證人即被告前妻陳琦
    欣於警詢中證述：當時被告曾向我說，因他的銀行信用破產
    ，無法申請銀行帳號，才以蘇育頡名義申請郵局帳號使用；
    因我於95年6 月5 日才開始擔任蘇育頡之監護人，要向被告
    取回上開中華郵局帳戶存摺時，被告才向我說我說該郵局帳
    戶存摺已遺失了，因此，至郵局從新申請補發時，經郵局職
    員告知始知該帳號已遭設定為警示帳號等語不相符合（見警
    卷第19頁），故其上開所辯，自難逕予採信。
２、再者，被告自稱上開中華郵局帳戶之存摺、提款卡遭竊時，
    已經許久未曾使用（見本院卷第18頁），此外，依卷內所附
    之上開中華郵局帳戶之客戶歷史交易清單，被告於95年3 月
    14日曾持上開中華郵局帳戶建立磁條（按所謂建立磁條係指
    郵政儲金簿最後一頁的磁條部分，因為可能是遇到磁性的東
    西，導致磁條的資料遺失，故郵局窗口的磁條讀寫機無法判
    讀，所以重新把儲金戶資料建立到原來磁條裡面，有本院98
    年10月26日電話記錄表1 紙附卷可參），業經被告自承在卷
    （見本院卷第43頁至背面），斯時上開中華郵局帳戶之帳戶
    僅餘額88元，則衡諸常情，其發現該帳戶之存摺、提款卡遭
    竊時，若是不知失竊該等物品所可能造成之後果，即應係未
    為任何處置，而倘係意識到可能遭他人作為不法使用，則應
    係隨即報警處理，以求自清，然依其所述，其卻未先向郵局
    對該已許久未曾使用，且存款甚少之帳戶為掛失止付之申請
    ，則被告情願冒其存摺及金融卡可能遭他人不當使用之風險
    ，顯悖於一般人管理帳戶及極度重視存摺、提款卡保管使用
    安全之常情。又一般社會常情，欲使用金融卡領取款項者，
    須於金融機構所設置之自動櫃員機依指令操作，並輸入正確
    之密碼，方可順利領得款項，若非經帳戶所有人同意、授權
    而告知金融卡密碼，單純持有金融卡之人，欲隨機輸入號碼
    而與正確之密碼相符，機率微乎其微，且金融存款帳戶事關
    存戶個人財產權益之保障，其與存戶及金融卡結合，專有性
    更高，若落入不明人士手中，極易被利用作為取贓之犯罪工
    具，是一般人均有妥善保管以防止他人任意使用之認識。被
    告雖辯稱：我把密碼密碼寫存摺內一同存放云云，然依被告
    之年紀、社會經驗，應知一旦存摺、金融卡遺失或遭竊，持
    有存摺、金融卡之人即隨時可透過密碼提領現金，該帳戶內
    之存款即毫無保障，是稍有社會歷練、經驗之人，均知金融
    卡應與其存摺、密碼分別保存，或將密碼牢記在心，以免徒
    增帳戶遭人使用，而被告自陳將存摺、提款卡、密碼皆放在
    一起，未善加保管，至今存摺、金融卡等物仍不知去向，此
    種辯解亦與一般常情未合。
３、又，依卷附上開中華郵局帳戶客戶歷史交易清單所示，被告
    於95年3 月14日持上開中華郵局帳戶至郵局建立磁條後，於
    95年4 月10日之後，陸續有多筆不明款項存、取之紀錄，直
    至95年5 月12日始遭列為警示帳戶，則何以被告正好在犯罪
    發生前約1 個月左右前往郵局辦理建立磁條手續後失竊，而
    且遭他人取用作為掩飾不法之人頭帳戶，實屬可疑。況且，
    另就取得上開帳戶之第三人而言，該人既有意利用上開帳戶
    作為恐嚇取財之工具，當無選擇一隨時可能遭真正存戶掛失
    而無法使用之帳戶之可能，輔以現今社會上，確實存有不少
    為貪圖小利而出售自己帳戶供人使用之人，是該第三人僅需
    付出少許之金錢，即可取得一可完全操控而無遭掛失風險之
    帳戶，該第三人實無以此方式取得有掛失止付風險帳戶之必
    要，否則，若被告在該第三人尚未將帳戶內之款項提領出前
    ，即將上開帳戶掛失，該第三人豈非無法遂其恐嚇取財之目
    的，該第三人絕無將涉及恐嚇取財成否之關鍵置於如此不確
    定境地之可能，鑑於此情，亦可徵被告所辯無從採認。綜上
    ，被告辯稱其前揭存摺、提款卡係遭他人竊取云云，顯係事
    後卸責之詞，實不足採。
(三)、依本案卷內所存之證據，並無從證明前開恐嚇取財被害人甲
    ○○之行為，係由被告所自為。再佐以不法分子藉由取得他
    人金融機構帳戶使用，以避免偵查犯罪人員循線查緝，乃現
    今社會上常見之犯罪模式乙情，則被害人甲○○因遭恐嚇取
    財而將款項匯入上開中華郵局帳戶，要係被告將上開上開中
    華郵局帳戶交與他人使用，而取得該帳戶之人，嗣再持以恐
    嚇詐騙被害人甲○○之事實，應堪認定。又被告交付上開帳
    戶之時間，當係於被害人遭恐嚇取財而匯入款項前（即95年
    5 月9 日之前），固無疑義，然上開中華郵局帳戶於95年4
    月10日之後，陸續有多筆不明款項存、取之紀錄，且被告亦
    不認識林緯宏等人，業經被告供述在卷（見本院卷第43頁背
    面），另參以被告自承上開中華郵局帳戶，於95年3 月14日
    其持有之中乙情，則被告交付前開帳戶與他人之時間，即係
    95年3 月14日至同年4 月10日間之某日。
(四)、按金融存摺事關個人財產權益之保障，其專有性甚高，除非
    本人或與本人親密關係者，難認有何理由可自由流通使用該
    存摺，且一般人均有妥為保管及防止他人任意使用之認識，
    縱特殊情況偶須交付他人使用，亦必深入瞭解他人用途暨其
    合理性，始予提供；又該等專有物品如落入不明人士手中，
    而未加以闡明正常用途，極易被利用為與財產有關之犯罪工
    具，此乃吾人依一般生活認知所易於體察之常識，而有犯罪
    意圖者，非有正當理由，竟徵求他人提供帳戶，客觀上可預
    見其目的，多係欲藉該帳戶取得不法犯罪所得，且隱匿帳戶
    內資金之實際取得人之身分，以逃避追查，以被告在交付上
    開帳戶予他人時，係年滿31歲智識程度正常之成年人，自應
    具有相當之社會經驗、常識，對向其收取帳戶之人不自己開
    立帳戶卻收取他人金融機構帳戶之舉，豈能無疑？況自政府
    開放金融業申請設立以來，金融機構大量增加，使一般人申
    請存款帳戶極為容易、便利，除非充作犯罪使用，否則實無
    向他人購買或蒐集金融機構帳戶之必要，亦無將存款存放於
    他人帳戶之理。因之，被告將其上開中華郵局帳戶之存摺、
    提款卡、印鑑及密碼提供予他人使用，對該蒐集帳戶之人將
    可能以該帳戶供作恐嚇取財之非法用途一節，應有所預見，
    竟不違背其本意，仍提供其所有上開銀行帳戶予他人使用，
    是被告具有幫助犯罪之不確定故意甚明。
(五)、綜上所述，被告所辯既均不足採，是其上開交付存摺、提款
    卡、密碼予他人，主觀上已預見有幫助他人恐嚇取財之可能
    性，且客觀上確有提供上揭存款帳戶存摺、印章、提款卡及
    密碼資料之行為，則其確有幫助恐嚇取財之不確定故意，足
    堪認定。
三、論罪科刑
(一)、按幫助犯係從屬於正犯而成立，以正犯已經犯罪為要件，故
    幫助犯並非其幫助行為一經完成即成立犯罪，必其幫助行為
    或其影響力持續至正犯實施犯罪時始行成立。故就幫助犯而
    言，不僅其追訴權時效、告訴期間均應自正犯完成犯罪時始
    開始進行，即其犯罪究係在舊法或新法施行期間，應否為新
    舊法變更之比較適用，暨其犯罪是否在減刑基準日之前，有
    無相關減刑條例規定之適用等，亦應以正犯犯罪行為完成之
    時點為準據（最高法院96年度台非字第253 號判決參照）。
    本件被告將上開中華郵局帳戶之存摺、提款卡及密碼交付恐
    嚇取財集團成員，使該恐嚇取財集團成員為上述詐欺犯行後
    ，刑法業於94年2 月2 日修正公佈，於95年7 月1 日施行，
    另刑法施行法第1 條之1 亦於95年6 月14日經總統以華總一
    義字第09500085181 號令公佈施行。按行為後法律有變更者
    ，適用行為時之法律，但行為後之法律有利於行為人者，適
    用最有利於行為人之法律，修正後刑法第2 條第1 項定有明
    文。再按本次法律變更，比較時應就罪刑有關之共犯、未遂
    犯、想像競合犯、牽連犯、連續犯、結合犯，以及累犯加重
    、自首減輕暨其他法定加減原因（如身份加減）與加減例等
    一切情形，綜其全部罪刑之結果而為比較（最高法院95年5
    月23日95年度第8 次刑庭會議決議參照）。經查：
１、罰金刑最低刑度之變更：修正後之刑法第33條第5 款規定「
    罰金：新臺幣1,000 元以上，以百元計算之」，與修正前之
    刑法第33條第5 款規定「罰金：1 元以上」相較，而在修法
    後則係新臺幣1,000 元，比較修正前後之規定，修正後之規
    定較不利於行為人，是若行為人所犯罪行之法定刑有罰金刑
    者，即應依刑法第2 條第1 項前段規定，依行為人行為時即
    修正前之規定處斷。本件被告所犯刑法第346 條第1 項之罪
    ，其法定刑中有罰金刑，揆諸上開說明，自應適用修正前之
    刑法第33條第5 款規定，定其罰金刑之最低度刑。
２、罰金刑之減輕：罰金刑之減輕，依修正後刑法第67條規定，
    其最高度及最低度同減輕之，較修正前刑法第68條所定，僅
    減輕其最高度，有利於被告。
３、又修正前刑法第30條第1 項原規定：「幫助他人犯罪者，為
    從犯。雖他人不知幫助之情者，亦同」，修正後則改為「幫
    助他人實行犯罪行為者，為幫助犯。雖他人不知幫助之情者
    ，亦同」，且無論修正前、後依同條第2 項規定均得按正犯
    之刑減輕之，故本院乃認為此部分僅為文字之修正，要非法
    條之構成要件或法律效果發生變動，自非屬法律變更，不生
    比較新舊法之問題，附此敘明。
４、綜上，依整體比較之結果，以適用行為時之舊法於被告較為
    有利，爰依刑法第2 條第1 項前段之規定，適用行為時即修
    正前之刑法規定予以論處。
(二)、按幫助犯之成立，主觀上行為人須有幫助故意，客觀上須有
    幫助行為，意即需對於犯罪與正犯有共同之認識，而以幫助
    之意思，對於正犯資以助力，而未參與實施犯罪之行為者而
    言（最高法院75年度台上字第1509號、88年度台上字第1270
    號判決意旨同此見解）。本件被告將上開中華郵局帳戶存摺
    、提款卡連同密碼交予不詳人士所屬犯罪集團用以恐嚇被害
    人甲○○匯入金錢，顯係基於幫助該犯罪集團犯恐嚇取財之
    犯意，且所為提供帳戶之行為非屬前開恐嚇取財犯行之構成
    要件行為，足見被告係以幫助他人犯罪之意思，而參與犯罪
    構成要件以外之行為。核被告所為，係犯刑法第30條第1 項
    、第346 條第1 項之幫助恐嚇取財罪，應依同法第30條第2
    項規定，按正犯之刑減輕之。又被告有事實欄所載之前案紀
    錄，有臺灣高等法院被告前案紀錄表1 份附卷可稽，其受有
    期徒刑之執行完畢後，5 年以內故意再犯本件有期徒刑以上
    之罪，為累犯，應依修正後刑法第47條第1 項規定，加重其
    刑（按被告受有期徒刑之執行完畢，於5 年內故意再犯有期
    徒刑以上之罪，無論依修正前刑法第47條或修正後第47條第
    1 項之規定均構成累犯，即無有利或不利之情形，於刑法修
    正施行後法院為裁判時，無庸為新、舊法之比較，應逕依修
    正後之刑法第47條第1 項規定，論以累犯，最高法院95年度
    第8 次、95年度第21次及97年度第1 次刑事庭會議決議參照
    ），並依法先加後減之。
(三)、爰審酌被告任意將自己之金融機構帳戶提供他人使用，不顧
    可能遭他人用以作為犯罪工具，嚴重破壞社會治安及有礙金
    融秩序，助長犯罪歪風，所為實不足取，且自造成被害人甲
    ○○受有1,805 元之損害，兼衡被告犯後猶飾詞否認犯行，
    未見悔意等一切情狀，量處如主文所示之刑。末查，中華民
    國九十六年罪犯減刑條例業經立法院制定，並業經總統於96
    年7 月4 日公布，自96年7 月16日起生效，本件正犯犯罪時
    間係在96年4 月24日以前，合於上開減刑條例第2 條第1 項
    第3 款之規定，且非同條例第3 條所定不得減刑之罪，是依
    上開減刑條例規定減其二分之一之刑，並依修正前刑法第41
    條第1 項前段之規定，諭知如主文所示之易科罰金折算標準
    （又所謂比較新舊法應整體適用，不能割裂適用，乃係指與
    罪刑有關之本刑而言，並不包括易刑處分，故事關刑罰執行
    之易刑處分仍應分別適用最有利於行為人之法律，最高法院
    96年度台上字第2233號判決意旨參照。因此，關於易科罰金
    之折算標準，修正前刑法第41條第1 項前段原規定：「犯最
    重本刑為5 年以下有期徒刑以下之刑之罪，而受6 個月以下
    有期徒刑或拘役之宣告，因身體、教育、職業、家庭之關係
    或其他正當事由，執行顯有困難者，得以1 元以上3 元以下
    折算1 日，易科罰金」，且被告行為時之易科罰金折算標準
    ，依廢止前罰金罰鍰提高標準條例第2 條前段之規定，本係
    就其原定數額提高為100 倍折算1 日，故被告行為時之易科
    罰金折算標準乃以銀元300 元折算1 日，經折算後應以新臺
    幣900 折算為1 日。惟修正後第41條第1 項前段則以：「犯
    最重本刑為5 年以下有期徒刑以下之刑之罪，而受6 個月以
    下有期徒刑或拘役之宣告者，得以新臺幣1,000 元、2,000
    元或3,000 元折算1 日，易科罰金」，乃就易科罰金之折算
    標準予以提高，當以修正前規定較有利於被告。）
據上論斷，依刑事訴訟法第299 條第1 項前段，刑法第2 條第1
項前段、第30條第1 項前段、第30條第2 項、第346 條第1 項、
第47條第1 項、（修正前第）41條第1 項前段，（廢止前）罰金
罰鍰提高標準條例第1 條前段、第2 條前段，現行法規所定貨幣
單位折算新臺幣條例第2 條，中華民國九十六年罪犯減刑條例第
2 條第1 項第3 款、第7 條、第9 條，判決如主文。
本案經檢察官傅克強到庭執行職務。
中    華    民    國    98    年    12    月    17    日
                  刑事第一庭  審判長法  官  陳宏卿
                                    法  官  陳美利
                                    法  官  文昌
以上正本證明與原本無異。
如不服本判決應於收受判決後10日內向本院提出上訴書狀，並應
敘述具體理由；其未敘述上訴理由者，應於上訴期間屆滿後20日
內向本院補提理由書（均須按他造當事人之人數附繕本）。「切
勿逕送上級法院」。
                                    書記官  張簡純靜
中    華    民    國    98    年    12    月    17    日
附錄本案論罪科刑法條全文：
刑法第346 條：
意圖為自己或第三人不法之所有，以恐嚇使人將本人或第三人之
物交付者，處6 月以上5 年以下有期徒刑，得科1 千元以下罰金
。
以前項方法得財產上不法之利益，或使第三人得之者，亦同。
前二項之未遂犯罰之。
刑法第30條：
幫助他人實行犯罪行為者，為幫助犯。雖他人不知幫助之情者，
亦同。
幫助犯之處罰，得按正犯之刑減輕之。


司法院資訊處製作；財團法人民間司法改革基金會備份。
